臺灣高等法院刑事判決　　　　　　　　93年度上訴字第2270號
上　訴　人
即　被　告　甲○○
選任辯護人　石麗卿　律師
上　訴　人
即　被　告　己○○
選任辯護人　高秀枝　律師
　　　　　　林詮勝　律師
上列上訴人因偽造文書案件，不服臺灣臺北地方法院八十七年度
訴字第一四一０號，中華民國九十三年六月九日第一審判決（起
訴案號：臺灣臺北地方法院檢察署八十七年度偵字第一四九五號
、第三七五０號；併辦案號：台灣台北地方法院檢察署八十七年
度偵字第二四三五三號、八十九年度偵字第二七五三號、八十九
年度偵字第二０八四五號；台灣士林地方法院檢察署八十七年度
偵字第七二一七號、九十年度偵字第六九００號、台灣板橋地方
法院檢察署八十九年度偵字第一八八０六、九十一年度偵字第七
八一六號），提起上訴，暨移送併辦（臺灣臺北地方法院檢察署
九十三年度偵緝字第一一二六號、九十三年度偵字第一四一八五
號、九十三年度偵緝字第一一二五號、九十三年度偵緝字第一一
二七號；臺灣南投地方法院檢察署九十三年度偵字第二七一九號
），本院判決如下：
    主  文
上訴駁回。
    事  實
一、甲○○與己○○、姓名年籍不詳綽號「老吳」、「阿和」、
    「陳姓男子」等成年男子為牟取不法利益，共同組成偽造護
    照集團，並基於行使偽造私文書、行使特種文書、行使使公
    務員登載不實文書之犯意聯絡。自民國八十六年四月起，以
    在報紙上留台北郵政二之三三四號為通訊信箱或推由己○○
    直接出面以其本名或「方瑄」之名，對外佯稱有立委、縣議
    員、教授或康寧護校董事要徵司機、保全人員或免費招待出
    國參加殘障公益活動，甚或以交朋友等為理由，向不知情之
    卯○○、林沅守、吳燕平、陳樹旺、葉志隆、黃傳鋒、葉九
    長、丁○○、乙○○、丙○○、寅○○、子○○、庚○○、
    壬○○、癸○○、辛○○、羅正傑、吳文宗（已改名為吳權
    峰）、吳毓琿、潘博政、王雅生、趙秀華、蘇秀福、陳宣良
    、郭豐利、林李玉綢、江梅子、魏仲良、林福泉、陳建成、
    畢大洲等三十一人騙取國民身分證（下稱卯○○等三十一人
    ）、退伍令等證件影本，甲○○並於八十六年六及八月間在
    不詳處所分別拾得董永欽、林麻所遺失之身分證，嗣由甲○○多次出境向「陳姓男子」取得大陸人士照片，返國後即將
    上開照片及身分證件等，在台北市圓環附近交予「老吳」再
    轉交居住澳門之香港人「阿和」，以換貼所取得之大陸人士
    照片之方式依所騙得之前開身分證影本偽造完成卯○○等人
    名義之身分證，偽造完成後再持向國內戶政事務所申請卯○○等人之戶籍謄本，迨證件及戶籍謄本備齊後，甲○○即自
    行或先行電話聯繫後再由「老吳」或不知情之褚鶴松攜相關
    證件前往至遠、開達旅行社委託不知情之承辦人員丑○○、
    羅安琪代為向外交部領事事務局（下稱領事事務局）、香港
    旅遊發展局申請辦理卯○○等三十三人名義之護照、香港入
    境許可證即港簽（下稱港簽）、台灣居民往來中國大陸通行
    證即俗稱之台胞證（下稱台胞證）之手續，並代填具私文書
    性質之普通護照入出境許可申請書（下稱護照申請書），使
    不知情之領事事務局承辦公務人員將卯○○等人申請護照等
    不實事項登載於職務上所掌之文書而行使之，並據以核發護
    照。嗣復委託不知情之洋洋旅行社承辦人員趙清水以上開申
    請之不實護照向美國在台協會申請美國簽證（下稱美簽），
    迨同年九、十月間美簽陸續核發後（起訴書誤載為十一月間
    ），即由己○○或甲○○至洋洋旅行社領取該等名義之不實
    護照，之後渠等即至大陸福州以每本美金八千元之代價，將
    上開申請得之不實護照售予陳姓男子，均足生損害於卯○○
    等三十三人及各戶政事務所、外交部領事事務局、香港旅遊
    發展局、美國在台協會等機關單位對於身分證、戶籍謄本、
    護照、簽證核發及管理之正確性。嗣因六名姓名年籍不詳之
    大陸人士於八十六年十月間持用卯○○、林沅守、吳燕平、
    陳樹旺、葉志隆、黃傳鋒等六人之不實護照，自美國西雅圖
    入境，為美國移民局查獲遣返原出發地香港（該六人名義之
    護照遭查扣於香港），外交部領事事務局、內政部警政署入
    出境管理局始發覺上情，函送刑事警察局循線查獲，並扣得
    不實之葉九長、丁○○、乙○○、丙○○、寅○○、子○○
    、庚○○、壬○○、癸○○、辛○○、羅正傑、董永欽、吳
    文宗、吳毓琿、潘博政、王雅生、趙秀華等人名義之十七本
    不實護照及偽造之「寅○○」身分證一張。
二、案經台北市政府警察局萬華分局、內政部警政署刑事警察局
    移送台灣台北地方法院檢察署檢察官偵查起訴及移送併辦。
    理  由
一、上訴人即被告甲○○、己○○對於甲○○為盟立娛樂事業股
    份有限公司（下稱盟立公司）實際負責人，己○○則係甲○○所僱用之員工，渠二人曾經以上述理由分別向卯○○等三
    十一人遊說取得其等之身分證、退伍令影本，甲○○並曾交
    代己○○前往旅行社拿所辦理之護照等情供認不諱，惟均否
    認有行使偽造身分證持以辦理護照、港簽、台胞證及美簽後
    販賣予大陸人士之事實，並辯稱：當時盟立公司及一退職立
    委于衡確實要徵求司機，公司也的確有辦理公益活動之計畫
    ，所以才會向卯○○等人收取身分證等資料，只是後來因為
    這些在公司之資料外洩，才會被「老吳」等人利用去偽造身
    分證及辦理護照、簽證云云。被告己○○另辯稱：伊係依照
    甲○○之指示做事，將所取得之身分證影本等資料交給甲○○，不知何以這些身分證件為何會被偽造利用，且其在向卯
    ○○等人遊說收取身分證件時，都有留下自己之聯絡電話，
    如伊真知道這些證件是做不法用途，不可能會傻到留下自己
    的電話云云。
二、經查：
  (一)卯○○等三十三人並未向委託至遠旅行社、開達旅行社、洋
    洋旅行社之承辦人員代為向外交部領事事務局、香港旅遊發
    展局、美國在台協會申請護照、港簽、台胞及美簽，卷內警
    察所查獲身分證影本及以卯○○等人名義填寫之護照申請書
    上所黏貼之照片亦非其等之照片，而其等或係因駕駛計程車
    經搭乘之乘客即被告己○○告知有一立委、教授要徵求司機
    ，或因被告己○○告知有免費招待出國參加公益活動，或因
    在報紙上看到徵求保全人員等原因而將自己之身分證、退伍
    令影本交給被告己○○，或拿到台北市○○○路四三四巷三
    號四樓，或寄至上開地址或台北郵政二之三三四號信箱，林
    福泉則係被告己○○以交朋友為由要求給付身分證件，林麻
    之身分證則係八十六年六月間遺失，一個月後由不知名人士
    寄回、董永欽之身分證曾經遺失等情，分別為證人卯○○等
    人於警詢、偵查及原審調查中證述屬實，證人寅○○之身分
    證經內政部警政署刑事警察局鑑定確屬偽造，有該局八十九
    年八月二十五日刑鑑字第122083號鑑驗通知書可佐（見台灣
    板橋地方法院檢察署八十九年度偵字第一八八０六號卷第三
    八頁），而證人陳建成之身分證與卷內警察所查獲以陳建成
    名義填寫之護照申請書上所黏貼之照片經原審當庭勘驗，其
    上所附照片並不相同，前者真正之身分證所載換發日期為九
    十年三月十四日，而申請書上偽造身分證之換發日期則為七
    十五年三月一日，有原審九十二年四月十五日訊問筆錄所附
    之勘驗筆錄可稽（見原審卷(四)第九二八頁、第九二九頁），
    另證人葉志隆、林福泉之身分證與以其名義填寫護照申請書
    上所黏貼的身分證影本上除照片不同外，以手寫之姓名、住
    址等相關字跡之大小、筆順及運筆方式亦均顯不相同，有證
    人葉志隆、林福泉之身分證影本附卷可供比對（見台灣台北
    地方法院檢察署八十七年度偵字第一四九五號卷第二一頁、
    台灣彰化地方法院檢察署九十年度偵字第四三二九號卷第九
    頁），並有以卯○○等三十三人名義填寫之護照申請書、至
    遠旅行社代為申辦護照、簽證之明細、被告己○○留予畢大
    洲聯絡電話之字條一紙在卷足憑（見台灣台北地方法院檢察
    署八十七年度偵字第三七五０號卷第六五至九三頁、八十七
    年度偵字第二四三五三號卷第六、七、十五頁；台灣士林地
    方法院檢察署八十七年度偵字第七二一七號卷第十七、二十
    頁；台灣台北地方法院檢察署八十九年度偵字第二０八四五
    號卷第四、六頁、八十九年度偵字第二七五三號卷第九頁；
    台灣士林地方法院檢察署九十年度偵字第六九００號卷第二
    六頁）；又證人即開達旅行社職員羅安琪於原審調查中結證
    以：被告甲○○介紹人拿身分證、退伍令、照片等來委託辦
    理護照，身分證交來時是正本，身分證上之照片不是模糊的
    等詞（見原審卷(四)第九三一至九三三頁），且依領事事務局
    之規定，辦理護照時必需提出身分證正本以供核對，為前開
    護照申請書下方所詳載稱：「除舊護照外，本局不收申請人
    各式證件正本（驗畢退還）」，復有各紙護照申請書在卷足
    憑，然卯○○等人所交付之身分證既均係影本，可證被告或
    「老吳」分別持向戶政事務所申請戶籍謄本，或利用至遠、
    開達旅行社向領事事務局申請護照所使用之身分證正本確係
    偽造。
  (二)證人卯○○、林沅守、吳燕平、陳樹旺、葉志隆、黃傳鋒、
    葉九長、丙○○、寅○○、子○○、癸○○、吳權峰、吳毓
    琿、潘博政、王雅生、蘇秀福、林福泉、陳建成、畢大洲等
    十九人又分別於警詢及原審調查中指認被告己○○即是當時
    向他們遊說收取證件之「陳小姐」或「方瑄」（見台灣台北
    地方法院檢察署八十七年度偵字第一四九五號卷第十至二十
    頁、八十七年度偵字第三七五０號卷第三五、四十至四四、
    四七、五二、五三、五七、六十、六三頁、八十九年度偵字
    第二０八四五號卷第六頁、八十九年度偵字第二七五三號卷
    第六頁、台灣士林地方法院檢察署九十年度偵字第六九００
    號偵查卷第三頁、原審卷(一)第五三至五五、七六、七七頁、
    原審卷(四)第八八六、九二八頁），復可佐被告己○○自承曾
    向上述證人遊說收取證件之自白確與事實相符。
  (三)又被告甲○○並不否認有收到前開身分證件影本等資料，亦
    稱曾經交代褚鶴松去郵局拿應徵信件及拿證件去旅行社辦護
    照，並曾介紹朋友去旅行社辦護照，也曾請褚鶴松、己○○
    去旅行社拿證件，核與被告己○○所供收到的證件都交給被
    告甲○○；證人褚鶴松證述為被告甲○○前往郵局拿郵件及
    曾有一次幫忙拿證件去旅行社辦護照；證人羅安琪證以林沅
    守、吳燕平、陳樹旺、葉志隆、陳建成等人之證件是甲○○
    委託旅行社辦理護照的，但不能確定是被告甲○○親自來拿
    或委託別人來拿；證人即至遠旅行社職員丑○○指稱：卯○○、黃傳鋒、魏仲良、癸○○、吳毓琿、潘博政、葉九長、
    子○○、趙秀華、董永清、庚○○、羅正傑、丙○○、王雅
    生、林李玉綢、江梅子、林麻等人之護照都是外號「彼特」
    之被告甲○○交給辦理的，並稱都是親戚、朋友的，如果湊
    滿二十幾人就要交給其公司帶團，但最後並沒有；證人即洋
    洋旅行社職員趙清水陳稱：卯○○等人之美簽是自稱「彼特
    朱」委託代為辦理的，八十六年九月底左右，甲○○之一位
    女同事即被告己○○來拿已經先申請到美簽的部分護照，部
    分尚未送件的護照則被被告甲○○取走等語相符（見台灣台
    北地方法院檢察署八十七年度偵字第一四九五號卷第一０六
    至一０七頁、八十七年度偵字第三七五０號卷第二十至二三
    頁；台灣士林地方法院檢察署八十七年度偵字第七二一七號
    卷第七至十、二二至二四頁；原審卷(四)第九三一頁至第九三
    三頁、第九七七頁至第九八四頁），另證人丁○○證以：八
    十六年八月中旬在板橋市○○路有一位「陳小姐」向其問路
    後詢以有無意願要當立委之私人司機，其表示有意願並留下
    電話，隔幾天「陳小姐」有打電話給他，約他見面，當時見
    到的是被告甲○○，並依被告甲○○之要求交付身分證及退
    伍令影本，其能確定當時收他身分證件的就是被告甲○○等
    情（見台灣台北地方法院檢察署八十七年度偵字第三七五０
    號卷第三七頁、第三八頁），均已直指收取其身分證件的是
    被告甲○○，然持向至遠、開達旅行社辦理護照之身分證均
    屬偽造已如前述，而上開真正之身分證影本最終都已全部交
    給被告甲○○，偽造後之身分證正本與退伍令等證件又或係
    被告甲○○親自送到旅行社辦理，或係經被告甲○○聯繫後
    由其他人持往旅行社，則被告甲○○辯稱身分證是由公司外
    洩後遭偽造，伊並不知悉云云，僅係卸責之詞，委無可採。
  (四)被告二人對外刊登報紙徵求保全人員及對外以有立委、縣議
    員、教授或康寧護校董事長欲徵求司機、免費招待出國旅遊
    參加公益活動之詞，並不可採，分述如下：
    1.查一般出國旅遊所費不貲，然觀諸被告己○○告以免費招
      待出國旅遊之證人卯○○、王雅生、林沅守、陳建成與被
      告己○○並非熟識之親友，其中證人卯○○、王雅生更只
      是因為被告己○○經常前往其二人擺放小吃攤之處吃東西
      而認識，其等之間又無其他利益關係，豈有完全不需代價
      可免費招待出國旅遊之理？再辦理如同被告二人所言之出
      國旅遊參加公益活動勢必需要相關之規劃、行程，被告二
      人竟又無法提出公司辦理該活動之相關計畫、資料，實難
      認被告二人所持此理由為真。且證人卯○○於原審調查中
      證稱：當時被告己○○告知需要沒有出過國的人才有資格
      接受免費招待出國旅遊參加公益活動，並給予「良友旅行
      社」之名片，但經與良友旅行社聯繫知道並無此活動後，
      有告訴當時介紹他們認識的己○○朋友說不參加該活動了
      ，但沒有向被告己○○要回身分證影本，被告己○○也沒
      有將當時允諾要代辦的護照交付等語（見原審卷(一)第七六
      頁），顯見被告己○○當時所告知免費招待出國旅遊之理
      由，實有蹊蹺。
    2.證人陳樹旺、黃傳鋒證稱：被告己○○介紹應徵司機一事
      時，曾詢問有無出過國、辦理過護照等詞，證人葉志隆則
      結證以：依報紙所登應徵保全人員之廣告打電話詢問時，
      該公司小姐要求寄父母親之身分證影本過去乙節，另證人
      癸○○陳稱：被告己○○介紹有一朋友父親是縣議員要徵
      司機，並要求提出個人之身分證、退伍令與太太辛○○之
      身分證等語（見台灣台北地方法院檢察署八十七年第一四
      九五號卷第十四頁、八十七年度偵字第第三七五０號卷第
      四七頁、原審卷(一)第五四頁、第五五頁），然衡諸常情，
      應徵司機、保全人員與是否曾經出國、申辦護照有何干係
      ？又何需第三人如父母親、妻子之身分證及個人之退伍令
      ？又退伍令是男子出國所必備之文件，顯見被告己○○所
      詢事由只是要確認能否以證人陳樹旺等人名義辦理護照，
      而身分證、退伍令更是供申辦護照所用，況證人癸○○所
      交付其妻黃秀分之身分證影本亦於本案中遭偽造後申辦護
      照，有其護照申請書可參（見台灣台北地方法院檢察署八
      十七年度偵字第三七五０號卷第八十頁），足證被告二人
      告以有要徵求司機、保全人員等事由均僅是騙取辦理護照
      所需之身分證、退伍令之詞。
    3.被告己○○雖另辯稱：要問有無辦過護照是因為證人于衡
      經常出國，所以其司機也需要陪同出國云云，而證人于衡
      於本院調查中到庭證稱：其曾經擔任立法委員，也曾於政
      治大學新聞系、輔仁大學大眾傳播系、師範大學新聞系、
      中國文化大學新聞系擔任教授，並曾擔任康寧護校董事長
      ，認識被告己○○，也的確對外提及要找司機一事等語，
      與被告己○○此部分供述大致相符，然證人于衡亦稱：並
      沒有特別跟己○○提過找司機一事，也沒有來找過他說可
      以幫忙找司機等情（見原審卷(四)第八九一頁至第八九四頁
      ），則被告己○○是否確實要為證人于衡應徵司機即令人
      生疑。再者，證人丙○○、潘博政亦稱：「陳小姐（即被
      告己○○）」留下該教授之秘書「彼特」之電話，要其等
      與「彼特」聯絡有無錄取（見台灣台北地方法院檢察署八
      十七年度偵字第三七五０號卷第四十頁、第五七頁），而
      被告甲○○自承其英文名字為「彼特」，並不認識于衡（
      見原審卷(一)第一五二頁），如此，何以被告己○○要留下
      被告甲○○之聯絡電話，又謊稱「彼特」為證人于衡之秘
      書？證人于衡既未委託被告己○○代為找尋司機，被告己○○亦未與證人于衡商討此事，其又如何知悉證人于衡之
      司機需要有護照或需要申辦護照？至被告己○○於原審聲
      請傳喚之證人林珍秀，依其證詞僅能證明被告己○○與證
      人于衡相識，知道證人于衡要找司機，無從證明證人于衡
      的確委託被告己○○代為應徵司機、被告己○○所持有立
      委等徵求司機之事由係為證人于衡所為等情（見原審卷(三)
      第七九八頁至第八０六頁），且縱證人于衡有心臟方面疾
      病且年事已高，亦不能據此認為證人于衡所為證言不足採
      ，況證人于衡亦稱其腦部方面並沒有疾病，也沒有特別容
      易忘記什麼事，甚且被告己○○也從未將應徵者之資料交
      給證人于衡，因此，被告己○○以證人于衡年事已高所以
      記憶不清，的確為于衡應徵司機等辯詞，即非可採信。被
      告二人所稱有立委、縣議員、教授或康寧護校董事要徵求
      司機僅是渠二人向外騙取辦理護照所需證件的幌子而已。
    綜上，被告己○○對外取得證人卯○○等人之身分證件等資
    料的理由均係虛詞，如被告己○○只是依照被告甲○○指示
    ，不知被告甲○○取得這些證件4用，又何需編造前開各種
    不實之理由向外收取身分證件？且所收取之身分證、退伍令
    等即是辦理護照所需之相關資料，被告己○○辯以與被告甲○○並無犯意聯絡更非可採。
  (五)被告甲○○雖否認有偽造身分證後持以申請戶籍謄本、護照
    、港簽、台胞證及美簽等情，辯稱：係公司資料外洩造成云
    云，然其先於警詢中全部承認，後則否認偽造身分證部分事
    實，嗣於原審調查中則僅坦承稱是「老吳」、「陳先生」要
    伊幫忙應徵司機，有將被害人之證件交給「老吳」、「陳先
    生」，剛開始不知道他們在做假護照，後來知道，但因經濟
    狀況不好，所以有繼續做（見原審卷(一)第一五０頁至第一五
    三頁、原審卷(二)第三六二頁至第三六三頁、第三九八頁至第
    四０一頁、第五六五頁至第五六八頁），且其於原審調查中
    亦稱：「我在刑事局中自白自首，請被告己○○自旅行社拿
    回護照十七份... 交給刑事局」等詞（見原審卷(二)第五六五
    頁），並未否認其警詢自白有何遭以不正當方法所致，證人
    即承辦本案之員警杜墨林並於原審調查中作證稱：「我們曾
    經去己○○南京東路的住處，我們發現朱在那裡出入... 之
    後朱的集團內鬨，向武昌街派出所報案... 原先朱都不願意
    承認他的姓名，... 我請他把護照交出來，他就聯絡己○○
    主動交出十七本護照... 」乙節（見原審卷(二)第四二八頁至
    第四三二頁），更證被告甲○○於警詢中所述應係基於自由
    意識所為，參以前開(一)至(四)所述，可認被告甲○○於警詢中
    之自白與事實相符，其嗣後逐漸否認各部分犯罪事實，而僅
    承認有收取身分證件乙節，無非卸責之詞，不足採信。
  (六)被告甲○○之辯護人原先雖聲請傳喚證人丑○○等人（本院
    卷第九十七頁、第九十八頁），但其於本院最後審理時陳稱
    ：對該等證人之證言無意見，且無其他證據要調查（本院卷
    第一七八頁、第一七九頁），且事證已明，自無再為傳喚上
    述證人之必要，併此敘明。
  綜上所述，本件事證明確，被告二人犯行已堪認定。
三、被告甲○○、己○○二人將所騙取得之身分證、退伍令等影
    本交「老吳」轉交「阿和」依式貼上大陸人士照片後偽造卯
    ○○等人名義身分證正本，持向戶政事務所申請戶籍謄本，
    再委託旅行社承辦人員代填護照申請書並將偽造之身分證影
    印後黏貼其上而向領事事務局申請護照，使領事事務局承辦
    公務員將卯○○等人申請護照之不實事項登載於其職務上所
    掌之公務書而核發護照，核其二人所為，係犯刑法第二百十
    六條、第二百十條、第二百十二條、第二百十四條之行使偽
    造私文書罪、行使偽造特種文書罪、行使使公務員登載不實
    文書罪。渠等偽造各該身分證、護照申請書私文書及使公務
    員登載不實文書後據以行使，該偽造及使公務員登載不實之
    低度行為應為行使之高度行為所吸收，均不另論罪。被告二
    人與「老吳」、「阿和」、「陳姓男子」間，具有犯意聯絡
    及行為分擔，為共同正犯，且渠等利用不知情之旅行社承辦
    人員羅安琪、丑○○等人填寫護照申請書而向領事事務局申
    請護照，為間接正犯；又渠等先後多次行使偽造特種文書、
    行使偽造私文書與行使使公務員登載不實文書犯行，時間緊
    接，方法相同，所犯均係構成要件相同之罪，顯均係基於概
    括犯意為之，均為連續犯，應依刑法第五十六條之規定，各
    以一罪論，並加重其刑。被告二人所犯上開三罪間，有方法
    目的之牽連犯關係，應刑法第五十五條之規定，應從重較重
    之行使偽造私文書罪處斷。又移送併辦之台灣台北地方法院
    檢察署八十七年度偵字第二四三五三號、八十九年度偵字第
    二七五三、二０八四五號、台灣士林地方法院檢察署八十七
    年度偵字第七二一七號、九十年度偵字第六九００號、台灣
    板橋地方法院九十一年度偵字第七八一六號有關行使偽造身
    分證、行使偽造私文書、行使使公務員登載不實文書部分，
    雖未據檢察官起訴，然與已起訴有罪部分間，有連續犯之裁
    判上一罪關係，有如前述，為起訴效力所及，本院自應併予
    審理。
四、原審以被告二人罪證明確，依刑法第二十八條、第五十六條
    、第二百十六條、第二百十條、第二百十二條、第二百十四
    條、第五十五條、第三十八條第一項第三款，罰金罰鍰提高
    標準條例第一條前段規定，並於審酌被告己○○並無前科，
    有本院被告全國前案紀錄表足參，素行尚可，惟其與被告甲○○因貪圖一己之利益，騙取卯○○等人證件而偽造身分證
    進而申請戶籍謄本、護照、港簽、台胞證、美簽等後販售，
    侵害卯○○等人利益，並影響各機關單位對相關證件、簽證
    核發之正確性與管理，對社會造成之危害甚大，被告等犯罪
    後均否認犯行，被告甲○○更於原審審理中偽造診斷證明書
    意圖使原審誤信其因肝癌住院而延滯訴訟之進行（詳如後述
    ），更見其毫無悔意，又被告己○○僅係因受僱於被告甲○○，依照其指示行事，而犯本罪，及被告二人之品行、智識
    程度、犯罪之手段等一切情狀，就被告甲○○部分，量處有
    期徒刑四年，就被告己○○部分，量處有期徒刑一年六月。
    並敘明扣案中偽造之「寅○○」身分證一張及葉九長、丁○○、乙○○、丙○○、寅○○、子○○、庚○○、壬○○、
    癸○○、辛○○、羅正傑、董永欽、吳文宗、吳毓琿、潘博
    政、王雅生、趙秀華名義之不實護照十七本及查扣於香港地
    區之卯○○、林沅守、吳燕平、陳樹旺、葉志隆、黃傳鋒名
    義之不實護照六本，均為被告甲○○、己○○與「老吳」、
    「阿和」、「陳姓男子」等人犯行使特種文書罪、行使私文
    書罪與行使使公務員登載不實文書罪所得之物，應依刑法第
    三十八條第一項第三款規定宣告沒收之。另未扣案之「卯○○」等三十二人（偽造之「寅○○」的身分證已扣案）之偽
    造身分證三十二張及蘇秀福、陳宣良、郭豐利、林李玉綢、
    江梅子、魏仲良、林福泉、陳建成、畢大洲、林麻名義之不
    實護照十本，亦為被告甲○○、己○○與「老吳」、「阿和
    」、「陳姓男子」等人犯行使特種文書罪、行使私文書罪與
    行使使公務員登載不實文書罪所得之物，不能證明業已滅失
    ，依刑法第三十八條第一項第三款規定，併予宣告沒收之。
    至於未扣案由旅行社職員代為填寫之護照申請書雖屬偽造之
    私文書，然經旅行社職員提出向領事事務局申請護照而行使
    ，已非被告等人所有，不予宣告沒收。
五、原審並認為被告二人犯罪後護照條例已另於八十九年五月十
    七日修正，並於該條例第二十三條增定偽造身分證以供申請
    護照罪之處罰規定，然按法律不溯既往及罪刑法定主義為刑
    法時之效力之兩大原則，行為之應否處罰，應以行為時之法
    律有無規定處罰為斷，若行為時與行為後之法律皆有處罰規
    定，始有刑法第二條第一項比較新舊法之適用，若其行為係
    在該法修正公布施行前，依法律不溯既往之原則，何以能適
    用該新增條文予以科罰，最高法院八十八年度台上字第七０
    一三號判決意旨即採此見解，被告二人前述連續行使偽造私
    文書等行為係發生在八十六四月起至同年十月間，而護照條
    例第二十三條第一項「偽造國民身分證以供申請護照，足以
    生損害於公眾或他人．．．」之規定，係被告二人行為後之
    八十九年五月十七日始由總統以華總一義字第八九００一一
    八三四０號令增訂公布，於同年月十九日生效，易言之，於
    被告二人行為時之八十六年四月起至十月間，護照條例並沒
    有針對行為人以偽造國民身分證申請護照之行為，獨立於刑
    法之外有加重特別處罰之規定，核諸前揭說明，本件關於被
    告二人此部分行為，自無新舊法比較適用之問題。
六、原審另認定：台灣台北地方法院檢察署八十七年度偵字第二
    四三五三號及台灣士林地方法院八十七年度偵字第七二一七
    號移送併辦關於被告甲○○拾獲董永欽、林麻身分證後依式
    偽造林麻名義身分證，進而申請護照、簽證等，其中偽造身
    分證後申請護照部分，雖係有連續犯之裁判上一罪關係而併
    為審理，其中侵占遺失物罪部分，亦經檢察官於原審當庭補
    充此部分所涉法條（見原審卷(五)第一０四二頁），然刑法第
    三百三十七條為專科罰金之罪，而依刑法第八十條第一項第
    五款規定專科罰金者，其追訴權時效為一年，又以董永欽名
    義申請護照之時間為八十六年八月，有至遠旅行社辦理護照
    之明細可稽（見台灣台北地方法院檢察署八十七年度偵字第
    二四三五三號卷第六頁），亦即被告甲○○拾獲董永欽身分
    證間應係八十六年八月之前，而林麻之身分證係其於八十六
    年六月間所遺失，一個月後即為人所寄回，被告甲○○犯罪
    時間應分別為八十六年八月之前及六月間某日，而該案分別
    八十七年十一月十九日、八十七年七月三十日（原判決誤載
    為八十六年七月三十日，應予更正），始由台灣台北地方法
    院檢察署檢察官及台灣士林地方法院檢察署檢察官收案偵查
    ，有該署收案日期戳可憑，已逾一年之追訴權時效，本應為
    免訴判決，然此部分與前開論罪科刑之有罪部分間，有裁判
    上一罪關係，爰不另為免訴之諭知。
七、經核上開各情，原判決認事用法，並無不合，量刑亦屬妥適
    。被告二人上訴，猶執前詞指摘原判決不當，請求撤銷改判
    云云，為無理由，均應予駁回。
八、移送併辦部分：
    併辦意旨略以：(一)九十三年度偵字第二七一九號：被告甲○○於八十八年十二月間透過南投縣民沙興華（業經不起訴處
    分確定）、羅旭宏、不詳姓名、年籍之「賴姓男子」等人至
    南投縣埔里鎮、仁愛鄉等地，假借申請報稅、震災、醫療補
    助及購買未上市股票等名義，以每張新台幣三千五百元至五
    千元不等之代價，陸續向原住民石武雄、黃富彬、洪櫻花、
    賴新練、宋天生、吳正忠、王月英、徐大川等人收購身分證
    後，以換貼大陸人士照片之方式加以變造，並交由不知情之
    永航旅行社黃于恩、中山旅行社陳美佑、元和旅行社周鎮堂
    、旭茂旅行社吳伯堯、天海旅行社朱蒼緯分別持向領事事務
    局申請護照，再販售予不特定人圖利。(二)九十年度偵緝字第
    一三四號：被告甲○○為盟泰國際事業有限公司之負責人，
    為申請「一九九九世界金牌馬戲團」演出，竟偽造施秋明、
    鄭方彩蓮、古宏偉、曾廣仙、沈俊益、盧銘杰等人名義之「
    場地使用同意書」，委託不知情之汎美藝術有限公司檢附上
    述文件於八十八年二月一日向教育部提出申請。(三)九十年度
    偵緝字第一三五號：被告甲○○於八十五年六月十四日及八
    十七年十二月七日，分別因詐欺及偽造文書案件，經台灣南
    投地方法院檢察署及台灣台北地方法院限制出境，渠明知不
    能出國，竟於八十八年六月底，在台北西門町「夢家西餐廳
    」，以十萬元之代價，提供渠本人照片，交付予綽號「老三
    」之男子，並於同年七月中旬，在同一地點，取得以變造完
    成之「戊○○」身分證影本一紙及冒名申領之「戊○○」中
    華民國護照一本，渠再持用該本戊○○護照，先後由自己或
    委託旅行社代為申辦香港簽證及台胞證後，連續持用該證件
    於八十八年八月五日至八十九年三月二十七日前後出境多次
    。(四)九十年度偵字第五０五六號：被告甲○○換貼本人相片
    於「劉憲麟」名義之身分證及退伍令上，於八十八年六月三
    十日，持變造之證照，委託臺北市○○路一八五號九樓「亞
    洲旅行社」申請護照，經入出境管理局人員審核發現有異而
    報請偵辦，經移送機關調閱該件檢付之退伍令遺失證明申請
    表，採表上指紋比對與被告檔存左拇指相符。(五)九十三年度
    偵緝字第一一二六號：被告甲○○明知其未曾在三軍總醫院
    附設民眾診療所服務處就醫，竟意圖使本院八十七年訴字第
    一四一０號甲○○偽造文書案件之承審法官誤信其因肝癌住
    院以延滯訴訟進行，故偽刻「謝崇保」之印章一枚盜蓋於主
    治醫師欄處，並於診斷欄處填載「肝癌、巨大細胞病毒感染
    ，宜長期追蹤藥物治療」等內容，偽造三軍總醫院附設民眾
    診療所服務處九十一年六月二十五日、號數九一八四四九號
    診斷證明書一紙，並持之向本院請假。檢察官因認上開部分
    均與本院前揭認定有罪部分有連續犯之裁判上一罪關係而移
    送併辦。經查：被告甲○○於原審雖坦承前開(三)、(四)部分，
    而否認其他，其移送併辦事實(一)部分，被告所涉前揭事實之
    時間係八十七年十二月之後，與本案有罪部分已相差一年以
    上。其中(三)、(四)部分，被告甲○○偽造證件之目的係因其遭
    限制出境，為自身自由出入國境使用，(二)、(五)部分所偽造者
    分別係被害人施秋明、鄭方彩蓮、古宏偉、曾廣仙、沈俊益
    、盧銘杰等人名義之「場地使用同意書」，與診斷證明書，
    亦與本案所偽造者不同，其偽造之目的更與本案係為販售圖
    利不盡相符，綜上，前揭併辦部分與前開論罪科刑部分間，
    並無裁判上一罪或實質上一罪之關係，無從併予審理，應退
    由檢察官另行處理。
據上論斷，應依刑事訴訟法第368條，判決如主文。
本案經檢察官呂光華到庭執行職務。
中　　華　　民　　國　　94　　年　　7 　　月　　22　　日
　　　　　　　　　刑事第二十庭  審判長法　官  陳貽男
　　　　　　　　　　　　　　　　　    法　官  許仕楓
　　　　　　　 　 　　　　　　　　　　法　官  李世貴
以上正本證明與原本無異。
如不服本判決，應於收受送達後十日內向本院提出上訴書狀，其
未敘述上訴之理由者並得於提起上訴後十日內向本院補提理由書
（均須按他造當事人之人數附繕本）。
                                      書記官  魏汝萍
中　　華　　民　　國　　94　　年　　7 　　月　　22　　日
附錄：本案論罪科刑法條全文
  刑法第二百一十六條
    行使第二百十條至第二百十五條之文書者，依偽造、變造文
    書或登載不實事項或使登載不實事項之規定處斷。
  刑法第二百一十條
    偽造、變造私文書，足以生損害於公眾或他人者，處五年以
    下有期徒刑。
  刑法第二百一十二條
    偽造、變造護照、旅券、免許證、特許證及關於品行、能力
    服務或其他相類之證書、介紹書，足以生損害於公眾或他人
    者，處一年以下有期徒刑、拘役或三百元以下罰金。
  刑法第二百一十四條
    明知為不實之事項，而使公務員登載於職務上所掌之公文書
    ，足以生損害於公眾或他人者，處三年以下有期徒刑、拘役
    或五百元以下罰金。
